臺北高等行政法院判決　　　　　　　　　　　　　　　九十年度訴字第五八八六號
　　　　　　　　　　　　　　　.
　　原　　　告　甲○○
　　訴訟代理人　桂齊恆律師
　　被　　　告　經濟部智慧財產局
　　代　表　人　蔡練生（局長）
　　訴訟代理人　丙○○
　　參　加　人　乙○○
　　訴訟代理人　邱清銜律師
右當事人間因新型專利舉發事件，原告不服經濟部中華民國九十年八月二十四日經（
九○）訴字第○九○○六三二○一三○號訴願決定，提起行政訴訟，本院判決如左：
  　主  文
原告之訴駁回。
訴訟費用由原告負擔。
　　事  實
一、事實概要：參加人乙○○於民國八十六年十一月十日以「金冥紙改良結構」向被
    告（原經濟部中央標準局，八十八年一月二十六日改制為經濟部智慧財產局）申
    請新型專利，經被告編為第00000000號審查，准予專利，並於公告期滿
    後，發給新型第一四六八七九號專利證書。嗣原告以其違反專利法第九十八條第
    一項第一款及第二項之規定，不符新型專利要件，對之提起舉發，案經被告審查
    ，於八十九年十二月十一日以（八九）智專三（一）○二○一七字第八九八九○
    ○二一○二號專利舉發審定書為「舉發不成立」之處分。原告不服，提起訴願，
    遭決定駁回，遂提起行政訴訟。本院於九十一年七月三十日開庭行準備程序，經
    原、被告及參加人陳述意見後，認有使參加人獨立參加訴訟之必要，爰裁定命其
    參加本件被告之訴訟。
二、兩造聲明：
    (一)原告聲明：
      (1)請求撤銷原處分及訴願決定。
      (2)命被告為舉發成立之處分。
      (3)訴訟費用由被告負擔。
    (二)被告聲明：如主文所示。
三、兩造之爭點：系爭「金冥紙改良結構」新型專利案，是否有違專利法第九十八條
    第一項第一款及第二項之規定？
    (一)原告主張：
      按專利法第九十七條規定：「稱新型者，謂對物品之形狀、構造或裝置之創作
      或改良」，又「凡可供產業上利用之新型，無下列情事之一者，得依本法申請
      取得新型專利：一、申請前已見於刊物或已公開使用者。」「新型係運用申請
      前既有之技術或知識，而為熟習該項技術者所能輕易完成時，雖無前項所列情
      事，仍不得依本法申請取得新型專利。」復為同法第九十八條第一項第一款及
      第二項所明定。根據前述法條可知，倘被舉發案於申請前即已有公開之事實，
      且為習知技術之運用未具進步性時，誠不符新型專利要件，依法應撤銷其不當
      暫准之專利權。第查：
      (1)第00000000號「金冥紙改良結構」新型專利案（以下簡稱系爭案）
        ，係於八十六年十一月十日提出申請，公告於八十八年五月十一日之專利公
        報上，系爭案之申請專利範圍第１項，包括有：係在金冥紙表面上設置有複
        數個立體結構，使複數張金冥紙2相互疊合時，以在相鄰金冥紙2之間留存空
        間。依附於申請專利範圍第１項之附屬第２項為：該立體結構包括在金冥紙
        2結構表面上壓印出複數個凸點21與凹坑22之結構。依附於申請專利範圍第
        ２項之附屬第３項為：複數個凸點21與凹坑22之結構位置，係採十字交錯設
        置於金冥紙2表面上。依附於申請專利範圍第２項之附屬第４項為：將各單
        張之金冥紙2改良結構聚集、組合成一整冊紙疊時，該紙疊各張之坑點數目
        為單數、複數、單數、複數、依次重疊，故外緣整齊，紙張前後左右不易滑
        動。依附於申請專利範圍第１項之附屬第５項為：金冥紙2表面上所形成之
        立體結構係於複數張金冥紙2相互疊合成為一單位後，再對該金冥紙疊合單
        位進行壓印複數個凸點與凹坑，可節省金冥紙的製造及疊合包裝成本，以方
        便使用者持取、使用該金冥紙疊者。依附於申請專利範圍第２項之附屬第６
        項為：該立體結構包括在金冥紙2表面上壓印出類似波浪狀相鄰之波峰與波
        谷結構。
      (2)按訴願決定機關主要認為：「訴願人僅係空口指稱系爭專利不具新穎性，其
        所提證據並無具體構造揭示，無法據以與系爭專利之構造特徵作比較，尚難
        證明系爭專利於申請前已公開使用；由引證二、三及附件二、三只能證明訴
        願人與關係人之間的商業關係，且於引證二之請款單據中雖有『庫錢機』及
        『壓花輪』之名稱，但無法證明該機械所生產之產品即具有系爭專利之構造
        特徵及功效，故舉發引證二、三尚難證明系爭專利係運用既有之技術或知識
        ，而為熟習該項技術者所能輕易完成且未能增進功效者；又『壓花』係為系
        爭專利所運用之技術手段，並非申請專利範圍之技術內容，故對『壓花』名
        稱之解釋無法證明系爭專利係申請前已見公開使用；訴願補充文獻資料一至
        六也無從證明引證二、三交易之機械或設備所生產之產品具有系爭專利之構
        造特徵及功效，故引證二、三配合訴願補充文獻資料一至六，尚難以證明系
        爭專利係運用申請前既有之技術或知識，而為熟習該項技術者所能輕易完成
        且未能增進功效者。」；針對上述不合理之訴願決定理由，原告所要陳明的
        意見是，由證物六的數張照片所示，該項證物係為生產相同於系爭案之金冥
        紙之製造機器（亦即為庫錢機），而該製造機器之保養及維修工作，係由參
        加人乙○○負責，可由乙○○本人親自書寫向原告請款之單據十五張予以證
        明（即引證二），於單據上「品名」欄中可知，係為維修「庫錢機」、「壓
        花輪」等之支出款項，單據上日期從八十年三月一日至八十二年十二月十日
        止，當以支票支付時，支票背面有乙○○本人簽名（即引證三）得到證明，
        而證物六中清晰可見具有相同於引證二、三中所示的「庫錢機」與「壓花輪
        」，故引證二、三與證物六間可以當作聯合證據。證物六中用以生產金冥紙
        之機器（庫錢機）上設置有相對之上壓花輪、下壓花輪，於上壓花輪、下壓
        花輪之表面上設有複數相對之凸點與凹坑，金冥紙係由上壓花輪、下壓花輪
        之間輸送與通過，藉上壓花輪、下壓花輪之間設置相對之凸點與凹坑滾壓於
        金冥紙上，即可製造出如證物七中所示之金冥紙，該金冥紙結構與系爭案於
        申請專利範圍中所界定之結構特徵相同，同樣係於金冥紙表面上設有複數個
        立體結構，使複數張金冥紙疊合時，以相鄰金冥紙之間留存空間，且於金冥
        紙表面上壓印出複數個凸點與凹坑。
      (3)參加人乙○○係由其「老師」介紹給原告認識，參加人之老師姓名為林詩慶
        ，其地址為苗栗縣竹南鎮港墘里八鄰八八號，電話為○三七—四六○七六三
        或四七一六六九號，且證物六中機器之保養及維修係由參加人負責，可由參
        加人本人親自書寫向原告請款之單據十五張與數張支票予以證明（即引證二
        、三），而引證二、三之日期從八十年三月一日起至八十二年十二月十日止
        ，係遠早於被舉發案之申請日期（八十六年十一月十日），可證明系爭案於
        申請之前，即已有公開使用之情事，且系爭案亦為運用申請前既有之技術或
        知識，而為熟習該項技術者所能輕易完成且未能增進功效，明顯有違專利法
        第九十八條第一項第一款與第二項之規定，針對以上之說明，大院倘有疑問
        ，可請參加人及其師父與原告當面對質，即可釐清真相。目前，證物六中之
        機器（庫錢機）因年代久遠（自八十年三月起至今），雖已部分因過於陳舊
        而損壞，但尚可藉手動之方式操作之，大院對於證物六倘有疑問，可請大院
        及參加人乙○○及其「老師」一併至原告處進行現場勘查，原告可藉手動之
        方式操作給大院貴法官觀看，以供瞭解證物六中之機器（庫錢機）確實即為
        生產證物七中之金冥紙，且證物六之照片中即已揭示可將整捲之紙捲經過折
        紙器對折折紙之後，然後於對折的折紙上進行壓花，亦即可於折紙上壓出複
        數個凸點與凹坑，即可進行收集，再經過適當之裁切作業，即為證物七中之
        金冥紙，且該金冥紙與系爭案中之金冥紙完全相同，經由以上的說明，可以
        明確證明系爭案於申請之前即已有公開使用之事實，有違專利法第九十八條
        第一項第一款之規定。因此，系爭案於申請專利範圍中所界定之結構特徵與
        所運用之技術的確係被引證二、三與證物六、七揭露無遺，理應撤銷系爭案
        之專利權，方屬公平合理。
      (4)於九十一年八月二十七日準備程序中，參加人乙○○於法庭上並不否認於八
        十一年間生產相同於系爭案之「金冥紙」之製造機器（即為庫錢機），且該
        製造機器之保養及維修工作係由其負責。用以生產「金冥紙」之機器（庫錢
        機）上設有相對之上壓花輪、下壓花輪，上壓花輪、下壓花輪表面上設有數
        個相對之凸點與凹坑，金冥紙係由上壓花輪、下壓花輪間輸送與通過，藉上
        壓花輪、下壓花輪間設置相對之凸點與凹坑滾壓於金冥紙上，即可製造出與
        系爭案之申請專利範圍中所界定結構特徵相同之「金冥紙」，同樣係於金冥
        紙表面上設有複數個立體結構，使複數張金冥紙疊合時，以相鄰金冥紙間留
        存空間，於金冥紙表面上壓印出複數個凸點與凹坑。
      (5)參加人乙○○卻辯稱：於系爭案之申請專利範圍中並未界定具有凹、凸之壓
        花，於金冥紙上係採十字交錯排列，與八十一年間所生產之「金冥紙」結構
        不同，惟經原告及訴訟代理人仔細研究系爭案之申請專利範圍，發現系爭案
        於申請專利範圍中所界定之結構特徵，係於金冥紙表面上設有複數個立體結
        構，該立體結構包括在金冥紙結構表面上壓印出複數個凸點與凹坑結構，即
        為於金冥紙上具有凸、凹之壓花，系爭案於申請專利範圍中界定之結構特徵
        與八十一年間即已生產之「金冥紙」結構並無不同，為不爭之事實；至於金
        冥紙上具複數個凸點與凹坑之結構位置，採十字交錯設置於金冥紙表面上，
        僅為於金冥紙上之「排列方式」而已，實際上，亦為成形於金冥紙上具凸、
        凹之壓花結構，故於八十一年間即已生產之金冥紙與系爭案申請專利範圍中
        界定之結構特徵並無不同。
      (6)綜上所述，系爭案於申請專利範圍中所界定之結構特徵與引證二、三與證物
        六、七中所揭露之結構相較，不但結構特徵雷同，系爭案於申請前即已有公
        開使用之事實，且系爭案亦為運用申請前既有之技術或知識，為熟習該項技
        術者所能輕易完成且未能增進功效者，系爭案明顯有違前揭法條之規定。
    (二)被告主張：
      起訴理由主要係主張證物六照片所示之庫錢機具有相同於引證二（參加人手寫
      請款單原本及影本各十五紙）、三（支票影本三紙）所示之「庫錢機」與「壓
      花輪」，藉其上壓花輪、下壓花輪之間設置相對之凸點與凹坑滾壓於金冥紙上
      ，即可製造出如證物七中所示，與系爭案於申請專利範圍中所界定之結構特徵
      相同之金冥紙；又引證二、三之日期早於系爭專利之申請日，故引證二、三與
      證物六可以當作聯合證據，證明系爭專利不具新穎性及進步性云云。惟證物六
      照片所示機械，雖揭示具有壓花輪等機器，但無法認定其即為一庫錢機；而證
      據二之請款單據中雖有「庫錢機」及「壓花輪」之名稱，亦無法證明其所指機
      械即所指稱證物六之庫錢機，及該機械所生產之產品即如證物七所示者，故證
      物六、七難以採證其與引證二、三為關聯性證據，而由引證二、三只能證明原
      告與參加人之間的商業關係，原處分理由所述並無不當，起訴理由所述實難以
      成立。綜上所述，被告原處分並無違法。
    (三)參加人主張：
      (1)原告主張舉發之理由無非下列二點：系爭專利為申請前已見於刊物或已公
        開使用該專利係運用申請前既有之技術或知識（專利法第九十八條）云云
        ，而其所附之證物，從頭至尾均以參加人乙○○所書寫之單據用以保養及維
        修其所有之「庫錢機」為證，其餘之主張及舉證因與本案已無關緊要，不再
        贅述（如其舉發理由所提之未具實用性乙節，此業於專利申請說明書中敘明
        此改良之立體結構可維持空氣對流便於燃燒而不會悶燒，而事實上亦證明有
        此效果，見審定書理由第（五）款所載）。
      (2)原告所提之庫錢機原先係向案外人所購買，當時確由參加人乙○○維修，所
        生產之庫錢係如附證一之產品，嗣後參加人於八十六年間所申請專利之產品
        ，係如附證二之產品，而該產品問世後，因易於燃燒速度快，不會有舊有悶
        燒不時須人力翻攪耗時費工之情形，乃廣受好評。而原告見於此乃自行修改
        機器仿效，然其僅知其一不知其二，只運用複數張紙相互疊合成為一單位後
        再對該紙疊單位進行壓印，惟其並無法完全仿製參加人之產品（如凸點與凹
        點相交錯），是其生產之產品為如附證三之產品，而由附證二與附證三之證
        物相比對即可明瞭原告所述與事實不符，可以證明本案專利並無專利法第九
        十八條第一項第一款及第二項之情事。而附證三之產品，即為參加人所提出
        原告侵害系爭專利權之產品。原告為圖脫免刑責，堅稱其庫錢機於八十一、
        八十二年間委由第三人維修時即生產附證三之產品，而將附證一之產品置之
        不提，意圖混淆法院認定，實有不當。
      (3)是以原告先前所委由參加人維修之機器既非生產附證三之產品，則其舉發及
        提出本件訴訟之理由謂該專利申請前即已見於刊物或公開使用乙節或申請前
        運用之舊有知識技術即屬不能證明（非屬事實），更何況其所提之附證三之
        證物與本案專利權之範圍尚有甚大之差異（即本案凹凸點交錯之主旨），是
        以由原告之主張，顯難認定本件系爭專利於申請前有違專利法第九十八條第
        一項第一款或第二項之情事，被告所為訴願駁回之認定並無違誤。
    理  由
一、按凡對物品之形狀、構造或裝置之創作或改良，而可供產業上利用者，得依專利
    法第九十七條及第九十八條第一項規定申請取得新型專利。而對於獲准專利權之
    新型，任何人認有違反專利法第一百零五條準用第二十七條或違反第九十七條至
    第九十九條規定者，依同法第一百零五條準用第七十二條第一項規定，得附具證
    據，向專利專責機關舉發之。從而，系爭專利有無違反專利法之情事而應撤銷其
    新型專利權，依法應由舉發人附具證據證明之，倘其證據不足以證明系爭專利有
    違專利法之規定，自應為舉發不成立之處分。
二、本件系爭第00000000號「金冥紙改良結構」新型專利舉發案，被告略以
    ：原告所檢附之舉發證據一係原告所開設金紙行之營利事業登記證影本（即引證
    一），證據二係參加人手寫請款單原本及影本各十五紙（即引證二），證據三係
    支票影本三紙（即引證三）；原告同時提供附件一：庫錢製造同業廠商一覽表；
    附件二：參加人製造庫錢時所用廠商原料紙廠商名冊；附件三：參加人銷售客戶
    一覽表；附件四：冥紙照片二張等相關事證。惟因原告僅係空口指稱系爭專利不
    具新穎性，其所提證據並無具體構造揭示，無法據以與系爭專利之構造特徵作比
    較，尚難證明系爭專利於申請前已見於公開使用者；由引證二、三及附件二、三
    只能證明原告與參加人之間之商業關係，且於引證二之請款單據中雖有「庫錢機
    」及「壓花輪」之名稱，但無法證明該機械所生產之產品即具有系爭專利之構造
    特徵及功效，故舉發引證二、三尚難證明系爭專利係運用申請前既有之技術或知
    識，而為熟習該項技術者所能輕易完成且未能增進功效者；又金冥紙之種類極為
    繁多，且名稱及使用方式因各地之習俗而有差異，該等差異與系爭專利之形狀、
    構造均無相關，況系爭專利之立體結構及其形成之空間在使用上確可達到其說明
    書所述防止悶燒之創作目的及功效，故舉發理由尚難證明系爭專利不具產業利用
    性，而為舉發不成立之處分。原告不服提起訴願，訴稱：依所補充提供之資料一
    至六「機械工程名詞」、「英漢科技大辭典」等辭典文獻資料，均屬國內外之權
    威文獻，不論依任何一文獻，引證二之請款單中「壓花」名稱之唯一解釋係一表
    面上形成「凹凸花紋及圖樣」，而以引證二配合引證三，可清楚證明兩造當事人
    於八十、八十一年間即有金冥紙製造與壓花設備、零件之交易事實存在，足以證
    明經過壓花而呈現系爭專利相同特徵之金冥紙早於八十、八十一年即已公開；又
    以引證二、三配合資料一至六，可以證明系爭專利係運用申請前既有之技術或知
    識，而為熟習該項技術者所能輕易完成者等云云。經經濟部訴願決定，認：系爭
    專利主要係於金冥紙表面上設置有複數個立體結構，使複數張金冥紙相互疊合時
    ，在相鄰金冥紙之間留存空隙，以達防止悶燒之創作目的及功效者；且「壓花」
    係為系爭專利所運用之技術手段，並非申請專利範圍之技術內容，故對「壓花」
    名稱之解釋無法證明系爭專利係申請前已見於公開使用者；而引證二、三只能說
    明原告與參加人有金冥紙與壓花設備之交易事實，並無揭示相關產品之具體構造
    ，無法與系爭專利之構造特徵作比較，尚難以證明系爭專利係申請前已見於公開
    使用者；且訴願補充文獻資料一至六也無從證明引證二、三交易之機械或設備所
    生產之產品具有系爭專利之構造特徵及功效，故引證二、三配合訴願補充文獻資
    料一至六，尚難以證明系爭專利係運用申請前既有之技術或知識，而為熟習該項
    技術者所能輕易完成且未能增進功效者，故被告所為本件舉發不成立之處分，並
    無違誤，應予維持，而駁回原告之訴願。
三、茲原告提起本件行政訴訟，其主張略以：起訴狀所載證物六照片所示之庫錢機具
    有相同於引證二（即參加人手寫請款單原本及影本各十五紙）、三（即支票影本
    三紙）所示之「庫錢機」與「壓花輪」，藉其上壓花輪、下壓花輪之間設置相對
    之凸點與凹坑滾壓於金冥紙上，即可製造出如起訴狀所載證物七中所示而與系爭
    案於申請專利範圍中所界定之結構特徵相同之金冥紙；又引證二、三之日期早於
    系爭專利之申請日，且參加人乙○○亦不否認於八十一年間確曾前往維修前揭庫
    錢機，故引證二、三與證物六、七可以當作聯合證據，證明系爭專利不具新穎性
    及進步性云云。經查，系爭案之申請專利範圍為：1.一種金冥紙改良結構，主要
    係在金冥紙表面上設置有複數個立體結構，使複數張金冥紙相互疊合時，以在相
    鄰金冥紙之間留存空隙。2.該立體結構包括在金冥紙結構表面上壓印出複數個凸
    點與凹坑之結構。3.該複數個凸點與凹坑之結構位置，係採十字交錯設置於金冥
    紙表面上。4.將各單張之金冥紙改良結構聚集、組合成一整冊紙疊時，該紙疊各
    張之坑點數目為單數、複數、單數、複數、依次重疊，故外緣整齊，紙張前後左
    右不易滑動。5.金冥紙表面上所形成之立體結構係於複數張金冥紙相互疊合成為
    一單位後，再對該金冥紙疊合單位進行壓印複數個凸點與凹坑，可節省金冥紙的
    製造及疊合包裝成本，以方便使用者持取、使用該金冥紙疊者。6.該立體結構包
    括在金冥紙表面上壓印出類似波浪狀相鄰之波峰與波谷結構。可知系爭專利之技
    術特徵，在於金冥紙的立體結構，及在金冥紙上壓印出之複數個凸點與凹坑係採
    十字交錯設置。次查，參加人乙○○並不否認於申請系爭專利前曾前往維修原告
    之庫錢機，而原告所稱其庫錢機所生產之金冥紙，亦經其提出附卷為證（即證物
    七），故原告請求履勘其現有之庫錢機，經核已無必要。又查原告所提證物七之
    金冥紙，縱如原告所主張係參加人乙○○曾維修之庫錢機所生產者，惟其壓印出
    之複數個凸點與凹坑，均係重疊（即凸點套入凹坑），相鄰金冥紙之間留存之空
    隙有限，此與系爭專利之複數個凸點與凹坑，係採十字交錯設置，而形成立體空
    間，顯然有極大之差異，故原告訴稱其所提證物七即其庫錢機所生產之金冥紙，
    與系爭專利之金冥紙相同云云，並非事實，而無可採。綜上所述，原告所提證據
    ，尚難證明系爭專利係申請前已見於公開使用，或係運用申請前既有之技術或知
    識，而為熟習該項技術者所能輕易完成且未能增進功效者，從而，被告所為本件
    舉發不成立之處分，洵無違誤，訴願決定予以維持，亦無不合。原告仍執前詞，
    訴請撤銷及命被告為舉發成立之處分，核無理由，應予駁回。
據上論結，本件原告之訴為無理由，依行政訴訟法第九十八條第三項前段，判決如主
文。
中　　　華　　　民　　　國　　九十一　　年　　　十　　　月　　二十三　　日
                           臺 北 高 等 行 政 法 院  第二庭
           　　　　　　　　　　　　　　　　　審判長 法　官  徐瑞晃
           　　　　　　　　　　　　　　　　　　　　 法　官  吳慧娟
           　　　　　　　　　　　　　　　　　　　　 法　官  李得灶
右為正本係照原本作成。
如不服本判決，應於送達後二十日內向本院提出上訴狀並表明上訴理由，如於本判決
宣示後送達前提起上訴者，應於判決送達後二十日內補提上訴理由書（須按他造人數
附繕本）。
中　　　華　　　民　　　國　　九十一　　年　　　十　　　月　　三十一　　日
            　　　　　　　　　　　　　　    　      書記官  陳清容
